臺灣高等法院高雄分院刑事判決
111年度上易字第255號
上  訴  人  
即  被  告  吳文芳


選任辯護人  張家禎律師（法扶律師）
上列上訴人因竊盜案件，不服臺灣屏東地方法院110年度易字第4
10號，中華民國111年5月16日第一審判決（起訴案號：臺灣屏東
地方檢察署110年度偵字第1959號）關於量刑部分，提起上訴，
本院判決如下：
    主  文
原判決關於吳文芳之宣告刑撤銷。
吳文芳經原判決所判處之「共同竊盜罪」，累犯，處拘役貳拾日
，如易科罰金，以新臺幣壹仟元折算壹日。
    事實及理由
壹、程序事項：刑事訴訟法第348條第3項規定：「上訴得明示僅
    就判決之刑、沒收或保安處分一部為之」，而其立法理由指
    出：「為尊重當事人設定攻防之範圍，並減輕上訴審審理之
    負擔，容許上訴權人僅針對刑、沒收或保安處分一部提起上
    訴，其未表明上訴之認定犯罪事實部分，則不在第二審之審
    判範圍。如為數罪併罰之案件，亦得僅針對各罪之刑、沒收
    、保安處分或對併罰所定之應執行刑、沒收、保安處分，提
    起上訴，其效力不及於原審所認定之各犯罪事實，此部分犯
    罪事實不在上訴審審查範圍」。故依據現行法律的規定，科
    刑事項已可不隨同其犯罪事實而單獨成為上訴之標的，且於
    上訴人明示僅就科刑事項上訴時，第二審法院即不再就原審
    法院所認定之犯罪事實為審查，而應以原審法院所認定之犯
    罪事實，作為論認原審量刑妥適與否的判斷基礎。本件上訴
    人即被告吳文芳（下稱被告）於本院準備程序及審判程序中
    ，均已明示只對原審判決之科刑事項提起上訴，至於原審所
    為之其他判決內容，則不在其上訴範圍（本院卷第72、110
    頁）。依據前述說明，本院僅就原審判決量刑妥適與否進行
    審理，至於原審判決其他部分，則非本院審查範圍，先予指
    明。
貳、本案據以審查量刑妥適與否之原審所認定之犯罪事實、所犯
    罪名
一、犯罪事實：吳文芳、黃鈺雯（經原審判處罪刑確定）共同意
    圖為自己不法之所有，基於竊盜之犯意聯絡，於民國110年2
    月15日下午3點10分左右，在屏東縣○○鄉○○路0號「814百貨
    生鮮超市」，徒手竊取該超市副店長黃清鳳所管領而放置在
    貨架上的梅花火鍋片、香腸各1盤、鍋燒雞絲麵1包、H+Y內
    褲、BZF內褲各1件【價值共新臺幣（下同）422元】，得手
    後放置於乘坐輪椅之黃鈺雯身上，未結帳即離開店內。但前
    述行竊過程為黃清鳳發覺而追出店外，並將吳文芳、黃鈺雯
    攔下後報警處理，因而查獲。
二、所犯罪名：刑法第320條第1項的竊盜罪（與原審同案被告黃
    鈺雯為共同正犯）。
參、刑的加重減輕事由：
一、刑法第47條第1項部分
　㈠本件檢察官於起訴時，對於被告構成累犯之事實及應加重其
    刑之事項，雖未加以主張並具體指出證明方法，但在本院審
    理中，蒞庭檢察官已經就上述事項予以主張並具體指出證明
    方法（本院卷第115至116頁）。基於我國刑事訴訟制度關於
    第二審部分，原則上仍採覆審制，在上訴範圍內，對於事實
    之認定、法律適用及量刑，仍應予以重複調查審認，因此，
    本院就檢察官前述主張，自應予以審究認定。
　㈡被告先前因為傷害、竊盜等案件，經臺灣高雄地方法院分別
    以107年度簡字第264號、107年度易字第148號刑事判決，判
    處有期徒刑6月、4月、3月確定，之後經同法院以107年度聲
    字第2357號定應執行刑為有期徒刑10月確定，於108年9月7
    日執行完畢（執行方式為入監執行），此有臺灣高等法院被
    告前案紀錄表在卷可證，並經被告及辯護人於本院審理中對
    前述證據所載內容的真實性不予爭執（本院卷第115至116頁
    ）。從而，被告受有期徒刑執行完畢，於5年內故意再犯前
    述有期徒刑以上之罪，已符合刑法第47條第1項構成累犯的
    要件。
　㈢辯護人雖然主張：被告於本案發生後，經診斷患有失智症，
    而失智症乃是經年累月所產生的病症，本件被告或許於案發
    當時已罹患失智症而不自知，在此情形下，若依累犯規定而
    加重被告刑度，對被告而言將有罪刑不相當的情形，故不應
    依累犯規定加重其刑。
　㈣司法院釋字第775號就刑法第47條第1項關於累犯規定為解釋
    後，就構成累犯者是否加重其最低本刑，須考量行為人對刑
    罰反應力是否薄弱及有無特別惡性，以避免行為人所受刑罰
    超過其所應該負擔的罪責，使其人身自由因此遭受「罪刑不
    相當」的過苛侵害。而在判斷行為人是否對刑罰反應力薄弱
    及有無特別惡性時，應綜合審酌行為人前、後案的犯罪類型
    、行為態樣是否相同或類似；前案執行完畢與後案發生之時
    間相距長短；前案是故意或過失所犯；前案執行是入監執行
    完畢，或是易科罰金、易服社會勞動而執行完畢；前、後案
    對於他人生命、身體、財產等法益侵害情形如何等事項而為
    判斷（最高法院109年度台上字第5044號刑事判決可作為參
    考）。
　㈤被告上述構成累犯的前案，是於108年9月7日執行完畢，故其
    犯本件犯行的時間，距離前案執行完畢，相差約1年5月，為
    刑法第47條第1項所規定「5年」期間的前期。又被告前案均
    是故意犯罪，其中並有與本案罪名相同的竊盜罪，且被告是
    入監執行完畢，被告既有前案的經歷，自應避免於前案執行
    完畢後再犯，然其卻在前案執行完畢後不久的時間內，又犯
    下罪名相同的本案，可見其未能因前案的執行而知道警惕，
    足認其具有特別惡性及對刑罰反應力薄弱，亦無司法院釋字
    第775號解釋意旨所稱：「依刑法第47條第1項規定加重最低
    本刑，將導致被告所受刑罰超過其所應負擔罪責，使其人身
    自由因此遭受過苛侵害」的狀況存在。至於辯護人前述主張
    部分，依據被告所提出的診斷證明書，其最早經診斷可能患
    有失智症的日期為111年5月16日（本院卷第15頁），此距離
    本案發生時間已相差達1年3月之久；再者，被告於案發當日
    的警詢及偵訊過程中，對於其行竊動機、行竊手段等事項，
    均能完整陳述，且所述內容亦屬正常，未見有陳述跳躍、顛
    三倒四等顯然違反常理的情形（警卷第7至10頁、偵卷第13
    至15頁），足見被告案發當時的精神狀況尚屬正常，並無受
    失智症的影響的情事。因此，辯護人此部分主張，尚難予以
    採認。從而，被告本件犯行，應依刑法第47條第1項規定加
    重其刑。
二、刑法第59條規定部分
　㈠被告及辯護人雖然主張：被告竊盜手段並非惡劣，而所竊取
    之財物，也已經全數返還給告訴人黃清鳳，並未造成告訴人
    受有實際財產損失，被告犯罪所生危險、損害的程度有限，
    犯罪情節輕微、對社會治安危害性較低；且被告犯後坦承本
    案全部犯行，已有悔悟；又被告乃70高齡之人、為低收入戶
    、無業，目前又因罹患失智症、伴有行為障礙（提出診斷證
    明書及身心障礙證明作為佐證，本院卷第13至17、99至101
    頁），生活全仰賴其胞妹，若對被告科處刑罰，不僅因被告
    對於刑罰感受力薄弱而無矯正實益，且將使被告生活陷入困
    頓，並加重被告家屬之經濟負擔及困擾；另被告行為時可能
    已罹患失智症而不自知，方會出現無法控制行為的情形。依
    據被告犯罪的具體情狀及行為背景觀之，本案實屬情輕法重
    、客觀上足以引起社會一般人之同情，即使量處最低度刑仍
    嫌過重，故請求依刑法第59條規定酌減其刑。
　㈡刑法第59條的酌量減輕其刑，必須犯罪另有特殊原因或情狀
    ，在客觀上足以引起一般同情，而確可憫恕者，認為即使宣
    告法定低度刑期，仍嫌過重，或因立法至嚴，確有情輕法重
    的情形，始有其適用。本院考量被告除有前述構成累犯的竊
    盜前案外，另有其他多次犯竊盜罪而經法院判處罪刑確定並
    執行完畢的紀錄（參見臺灣高等法院被告前案紀錄表），故
    被告對於犯竊盜罪所會帶來的後果，自然甚為清楚，但其仍
    在精神狀況正常的情形下從事本件竊盜犯行（理由詳如前述
    ，故被告及辯護人主張被告可能是因受失智症影響而犯本案
    ，並不可採）；且依卷內事證，亦未顯示被告是因為特殊環
    境或原因才為本件犯行。因此，被告的犯罪動機及犯罪情狀
    在客觀上並沒有足以引起一般同情之處。又被告所犯竊盜罪
    的最低法定刑為罰金刑，即使依刑法第47條第1項規定加重
    其刑，亦可僅科處罰金不到2000元（刑法第33條第5款規定
    參照），對照被告本案的犯罪情節、素行狀況，即使考量被
    告及辯護人前述所主張之本案犯罪手段、所生危害、被告犯
    後態度、個人健康及生活狀況等事項，本院亦認為並無如宣
    告法定最低刑仍嫌過重或情輕法重的狀況，自無從依刑法第
    59條規定予以酌減其刑。
　㈢至於被告及辯護人所稱：「被告刑罰感受力薄弱而無矯正實
    益」部分，姑且不論刑罰的目的，應同時兼顧應報（對犯罪
    行為人加諸處罰以懲其罪）、一般預防（使一般公眾產生刑
    罰威嚇）、特別預防（避免行為人日後再實施特定犯罪）等
    作用，而不應只以被告有無矯正實益而考量應如何量刑。即
    使就被告目前患病狀況而言，依據被告所提出之診斷證明書
    ，其失智症的CDR評分為1分（本院卷第99頁），對照CDR臨
    床失智評分量表的記載，被告之失智症乃屬輕度，而此程度
    之失智症患者，其社會價值之判斷力通常還能維持（本院卷
    第121頁），故尚難認被告存有「刑罰感受力薄弱而無矯正
    實益」的情形，併予說明。
肆、上訴論斷的理由
一、原審就被告前述犯行，予以量處拘役30日，雖然有其依據。
    然而，原審於量刑審酌時僅提及：「被告至今未與告訴人達
    成和解或賠償其損失」，而漏未考量：「被告所竊得之商品
    已因當場遭查獲而全數返還告訴人，故被告犯罪所生實害已
    經大幅降低」此一有利於被告的事項，容有未盡妥適之處；
    另原審未及審酌檢察官對於被告構成累犯之事實及應加重其
    刑之事項，已在本院審理中予以主張並具體指出證明方法，
    致漏未依累犯規定加重其刑，亦有未合。從而，被告以原審
    漏未依刑法第59條規定酌減其刑及請求依刑法第61條規定免
    除其刑為由而提起上訴，雖均無理由（關於前者部分，詳如
    前述；關於後者部分，本案既無從依刑法第59條規定酌減其
    刑，自亦無刑法第61條規定所稱：「情節輕微，顯可憫恕，
    認為依第59條規定減輕其刑仍嫌過重」之情形），但原審既
    有前述違誤、不當之處，自應由本院將原判決關於被告之宣
    告刑部分，予以撤銷改判。
二、最高法院110年度台上字第5660號刑事判決雖然指出：「檢
    察官若未主張或具體指出證明方法，法院因而未論以累犯或
    依累犯規定加重其刑，基於累犯資料本來即可以在刑法第57
    條第5款『犯罪行為人之品行』中予以負面評價，自仍得就被
    告可能構成累犯之前科、素行資料，列為刑法第57條第5 款
    所定『犯罪行為人之品行』之審酌事項。於此情形，該可能構
    成累犯之前科、素行資料既已列為量刑審酌事由，對被告所
    應負擔之罪責予以充分評價，依重複評價禁止之精神，自無
    許檢察官事後循上訴程序，以該業經列為量刑審酌之事由應
    改論以累犯並加重其刑為由，指摘原判決未依累犯規定加重
    其刑違法或不當」。而本件檢察官於起訴時，對於被告構成
    累犯之事實及應加重其刑之事項，並未加以主張及具體指出
    證明方法，已如前述，且原審於量刑審酌時，亦已就「被告
    曾因傷害、竊盜等刑事案件經法院論罪科刑確定」此一事項
    加以評價。但本案檢察官並未提起上訴，只是於被告提起上
    訴後，對前述累犯加重其刑事項予以主張並舉證，在本案另
    有其他理由而應將原判決之宣告刑予以撤銷的狀況下，基於
    前述覆審制的精神及法律適用的正確性，且本案情形與最高
    法院110年度台上字第5660號刑事判決所指情形亦不全然相
    同的狀況下，原審漏未依累犯規定加重其刑部分，自仍得作
    為本院撤銷改判之事由，但原審於量刑時，既已就被告上述
    構成累犯的前科予以考量，本院自無從僅以原審漏未依累犯
    規定加重其刑，而對被告量處重於原審之刑，併予說明。
三、本院綜合考量以下事項，就被告上述犯行，判處主文欄所記
    載的刑度，並諭知如易科罰金的折算標準：
　㈠被告以徒手行竊的方式，竊取前述價值共422元的商品，但於
    遭查獲之後，其所竊得之商品已全數返還告訴人，故被告犯
    罪所生之實害已經大幅降低。
　㈡被告於本案偵、審過程中，均曾坦認犯行，但至今未能與告
    訴人達成和解、獲得告訴人原諒等犯後態度。
　㈢被告於為本件犯行之前，除前述構成累犯的前科外，另有其
    他犯行經法院判處罪刑確定的情形（參見臺灣高等法院被告
    前案紀錄表），足見其素行狀況不佳。
　㈣被告的學歷（智識程度）、工作、家庭生活及經濟狀況（參
    見被告於本院卷第113頁所為陳述）、被告目前患有失智症
    （症狀及影響參見本院卷第13至17、99至101頁之診斷證明
    書及身心障礙證明），及其他刑法第57條各款所規定的事項
    。
伍、原審同案被告黃鈺雯部分，經原審判決後，因無人上訴而告
    確定，故此部分不屬於本院審判的範圍，併予說明。　　
據上論斷，應依刑事訴訟法第369 條第1 項前段，判決如主文。
本案經檢察官黃莉紜提起公訴，檢察官許怡萍到庭執行職務。
中　　華　　民　　國　　111 　年　　10　　月　　18　　日
                  刑事第四庭    審判長法  官  黃建榮
                                      法  官  李嘉興
                                      法  官  陳君杰
以上正本證明與原本無異。
不得上訴。
中　　華　　民　　國　　111 　年　　10　　月　　18　　日
　　　　　　　　　　　　　　　　　　　書記官  吳璧娟　　
附錄本判決論罪科刑法條：
中華民國刑法第320條第1項
意圖為自己或第三人不法之所有，而竊取他人之動產者，為竊盜
罪，處5年以下有期徒刑、拘役或50萬元以下罰金。